臺灣臺北地方法院民事判決　　　　　　 93年度簡上字第639號
上　訴　人　丙○○　　台北市市○○道○段108號6樓
訴訟代理人　何朝棟律師
被上訴人　　甲○○
訴訟代理人　乙○○
上列當事人間請求返還借款事件，上訴人對於中華民國93年8 月
20日本院台北簡易庭92年度北簡字第25185 號第一審判決提起上
訴，本院於中華民國94年1月11日言詞辯論終結，判決如下：
    主  文
上訴駁回。
第二審訴訟費用由上訴人負擔。
    事  實
甲、上訴人方面：
壹、聲明：
  一原判決廢棄。
  二駁回被上訴人在第一審之訴。
貳、陳述：除與原判決記載相同者，茲予引用外，補稱略以：
　一依和解書第2 條約定，於支票兌現時，被上訴人願將上訴人
    所提供訴外人蔡坤堂所有不動產設定之新台幣（下同）750
    萬元抵押權予以塗銷，被上訴人自認已依約將該抵押權予以
    塗銷，且原審函調之大安地政事務所異動索引表亦載明民國
    84 年3月31日系爭建物塗銷設定抵押登記，登記原因為清償
    ，足見雙方已無債權債務關係。
　二被上訴人主張上訴人向其借款263 萬元，並交付三十六紙支
    票以為償還，惟被上訴人僅提出三十四紙支票，金額合計為
    159 萬2000元，再加上如附表所示二紙支票（下稱系爭二紙
    支額），總計僅188 萬5160元，與被上訴人所稱之263 萬元
    顯不相符，足證上訴人所提系爭二紙支票與和解書無關。
  三被上訴人收受支票已使兩造間之和解債權變更為票據債權，
    被上訴人亦將系爭支票交付訴外人乙○○，經乙○○提示遭
    退票後，乙○○分別訴請上訴人給付票款，已於民國86、87
    年間經判決及達成訴訟上和解，惟上開二執行名義均已罹於
    時效，且系爭二紙支票已因提示而喪失其流通性，被上訴人
    主張乙○○又將系爭二紙支票之債權讓與被上訴人，顯屬無
    稽，被上訴人已非系爭和解書或票據關系之債權人。
　四退步言之，縱認乙○○所為債權讓與行為有效，惟其就系爭
    支票之執行名義均罹於時效，依民法第299 條規定，上訴人
    自得以對訴抗外人乙○○之事由對抗被上訴人，被上訴人不
    得再以系爭支票向上訴人主張任何權利。
、證據：援用第一審所提證據。
乙、被上訴人方面：
壹、聲明：如主文第一項所示。
貳、陳述：除與原判決記載相同者，茲予引用外，補稱：
  一上訴人就其所辯業已清償借款之事實並未舉證證明，且係因
    上訴人賣房屋乃商請被上訴人配合提前塗銷抵押權登記，上
    訴人始同意塗銷，否則倘如上訴人所辯該抵押權已因清償而
    塗銷，則兩造除系爭和解債務外並無其他債務，上訴人何須
    給付發票日在抵押權塗銷後之支票予被上訴人？足見系爭借
    款並未清償。
  二本件係依和解契約請求，支票債權縱因罹於時效而消滅，對
    和解債權並無影響。
、證據：援用第一審所提證據。
　理　由
一本件被上訴人起訴主張：上訴人向被上訴人借款263 萬元，上
  訴人為解決借款及另件投資事宜，於84年3 月15日與被上訴人
  簽立和解書約定返還借款，雙方約定以85年7 月10日為清償期
  ，且為履行和解條件，上訴人交付三十六紙發票日為85年7 月
  10日之支票，詎其中有五紙支票屆期提示遭退票，上訴人另以
  三紙支票補換，被上訴人曾將其中金額合計29萬3160元之系爭
  二紙支票債權轉讓與乙○○，惟遭退票，乙○○又將系爭二紙
  支票債權轉讓予被上訴人等情。爰基於和解契約訴請上訴人給
  付29萬3160元及自支付命令送達翌日起至清償日止，按週年利
  率百分之五計算之利息。
二上訴人則以：對和解書形式上之真正不爭執，但並無借款236
  萬元存在，被上訴人訴請上訴人給付系爭二紙支票與和解書並
  無關連。又被上訴人收受支票已使兩造間之和解債權變更為票
  據債權，被上訴人將系爭二紙支票交付乙○○，經乙○○提示
  遭退票後，乙○○雖訴請上訴人給付票款並經於86、87年間判
  決及達成訴訟上和解，惟上開二執行名義均已罹於時效，且系
  爭支票亦因提示而喪失其流通性，乙○○無從再將系爭二紙支
  票之債權讓與被上訴人，且縱得讓與，上訴人亦得以時效消滅
  對抗被上訴人。再上訴人所提供蔡坤堂所有不動產設定之750
  萬元抵押權業已塗銷，依系爭和解書第2 條約定，足證上訴人
  已依約清償，兩造間並無債權債務關係存在等語，資為抗辯。
三被上訴人主張兩造於84年3 月15日簽立之和解書，上訴人嗣交
  付系爭二紙支票予上訴人，被上訴人將該二紙支票轉讓予乙○
  ○，屆期提示均遭退票，乙○○就其中附表編號一所示支票訴
  請上訴人給付票款，經本院台北簡易庭於86年12月10日以86年
  度北簡字第7584號判決勝訴確定，乙○○另就附表編號二所示
  支票與上訴人於87年2 月2 日在本院台北簡易庭86年度北簡字
  第9252號給付票款事件成立和解等事實，經提出和解書、支票
  及存款不足退票單、宣示判決筆錄、和解筆錄為證（見原審卷
  第31至40頁），復為上訴人所不爭執，足信為真實。
四被上訴人另主張兩造為解決借款及投資事宜而簽立和解書，依
  約上訴人應返還借款263 萬元，上訴人為返還借款曾背書轉讓
  交付系爭二紙支票予被上訴人，經被上訴人轉讓與乙○○，屆
  期提示均遭退票，依和解書被上訴人仍應給付29萬3160元予被
  上訴人，被上訴人則以前揭情詞置辯。經查：
  (一)按和解之本質，究為創設，抑為認定，應依和解契約之內容
    定之。當事人以他種之法律關係或以單純無因性之債務約束
    等，替代原有之法律關係時，屬於創設；否則，以原來而明
    確之法律關係為基礎而成立和解時，則屬認定。本件依系爭
    和解書第2 條前段約定：「另乙方（即上訴人）無息償還借
    款新台幣貳佰陸拾萬元正。乙方簽發如附表所示支票償還
    。」堪認係認定性質之和解，兩造已確認被上訴人對上訴人
    有263 萬元之借款債權存在，上訴人再否認兩造間有該借款
    存在，要無足採。
  (二)次按請求履行債務之訴，原告就其所主張債權發生原因之事
    實，固有舉證之責任，若被告自認此項事實而主張該債權已
    因清償而消滅，則清償之事實，應由被告負舉證之責任，最
    高法院著有28年上字第1920號判例可資參照。本件上訴人另
    辯稱其所提供蔡坤堂所有不動產設定之750 萬元抵押權業已
    塗銷，依系爭和解書第2 條後段約定，足證上訴人已依約清
    償，兩造間並無債權債務關係存在云云。惟查，被上訴人陳
    稱當時因上訴人要賣房屋商請被上訴人配合先行塗銷抵押權
    被上訴人之子即抵押權人乙○○確於84年3 月間塗銷抵押權
    之設定，而上訴人於84年4 月間即將該不動產轉讓予他人，
    有該所93年6 月24日北市大地3 字第0933069360 0號函檢附
    抵押權設定、買賣所有權移轉登記案影本及建物人工登記簿
    謄本、異動索引表在卷可稽（見原審卷第130 至160 頁），
    再依被上訴人所提支票影本所示，被上訴人依和解書第2 條
    規定交付之支票，其發票日為85年7 月10日，均晚於塗銷抵
    押權登記及辦理買賣所有權移轉登記之時點，則被上訴人前
    揭所陳即非無據，此外，上訴人就其已清償上開借款之事實
    並未提出其他證據以實其說，尚難以登記資料形式上之記載
    ，遽認上訴人辯稱其已清償系爭借款為可信。
  (三)第按因清償債務而對於債權人負擔新債務者，除當事人另有
    意思表示外，若新債務不履行時，其舊債務仍不消滅。民法
    第320 條定有明文。觀諸系爭和解書第2 條約定之內容，上
    訴人係以負擔票據債務為清償之方法，倘票據債務未履行，
    兩造間原有之和解債務即屬存在，是上訴人辯稱被上訴人收
    受支票已使兩造間之和解債權變更為票據債權云云，洵非有
    據。
  (四)上訴人雖辯稱被上訴人僅提出三十四紙支票，加上系爭二紙
    支額總計僅188 萬5160元，與被上訴人所稱之263 萬元顯不
    相符，足見系爭二紙支票與和解書無關云云。然查，除系爭
    程解書所載債務外，兩造間別無其他債務糾葛為兩造於原審
    所是認（見原審卷第174 頁），足見上訴人背書轉讓系爭二
    紙支票予上訴人應與系爭和解書有關。再者，本件被上訴人
    係依照系爭和解書請求上訴人返還借款，並非本於系爭二紙
    支票請求上訴人給付票款，而上訴人並未舉證證明該借款業
    經清償已如前述，則不論上訴人是否將系爭二紙支票轉讓與
    第三人，只要該票據債務尚未清償，被上訴人對上訴人所負
    之和解債務即仍屬存在。
  (五)上訴人復辯稱被上訴人將系爭二紙支票讓與乙○○，系爭二
    紙支票即喪失其流通性，且乙○○於86、87年間以系爭二紙
    支票取得執行名義均已罹於時效，上訴人亦得以時效消滅對
    抗被上訴人云云。然查，被上訴人係基於和解契約而非依票
    據之法律關係提起本件訴訟已如上述，系爭二紙支票僅為清
    償清償和解債務之方法，縱該票據請求權已罹於短期時效而
    消滅，系爭和解債權之請求權消滅時效並不因此而受影響，
    上訴人此部分所辯要無足採。
五綜上所述，被上訴人本於和解契約請求上訴人給付29萬3160元
  及自支付命令送達翌日即92年10月21日起至清償日止，按週年
  利率百分之五計算之利息，為有理由，應予准許。原審判命上
  訴人如數給付，並依職權宣告假執行，於法並無不合。上訴意
  旨指摘原判決不當，求予廢棄改判，為無理由，應予駁回其上
  訴。
六又本件事證已臻明確，兩造其餘攻擊防禦方法及未經援用之證
  據，經本院斟酌後，認為均不足以影響本判決之結果，爰不一
  一論述，併此敘明。
據上論結，本件上訴為無理由，依民事訴訟法第436 條之1 第3
項、第449 條第1 項、第78條，判決如主文。
中　　華　　民　　國　　94　　年　　1 　　月　　14　　日
                  民事第四庭審判長法  官  盧彥如
                                  法  官  周玫芳
                                  法  官  劉又菁
附表：
┌──┬──────┬──────┬─────┬────────┬─────┐
│編號│發  票  人  │發   票   日│ 金   額  │付    款    人  │ 支票號碼 │
├──┼──────┼──────┼─────┼────────┼─────┤
│ 1  │冠達建設股  │86年6月3日  │22萬1160元│台灣土地銀行    │CWA0000000│
│    │份有限公司  │            │          │草屯分行        │          │
├──┼──────┼──────┼─────┼────────┼─────┤
│ 2  │蘇美珍      │85年12月25日│7萬2000元 │台灣中小企業銀行│MF0000000 │
│    │            │            │          │南京東路分行    │          │
└──┴──────┴──────┴─────┴────────┴─────┘
以上為正本係照原本作成
本判決不得上訴
中　　華　　民　　國　　94　　年　　1 　　月　　17　　日
                                  書記官  楊勝欽
